【裁判字號】    99,重訴,119
【裁判日期】    991210
【裁判案由】    交還土地等
【裁判全文】
臺灣臺南地方法院民事判決             99年度重訴字第119號
原      告  吳金村
            吳生根
上二人共同
訴訟代理人  林志雄律師
被      告  林陳金菊
            林耿弘
            林佳靜
                        之1
兼 上 一人
訴訟代理人  林耿賢
上當事人間請求交還土地等事件，本院於民國99年11月26日言詞
辯論終結，判決如下：
    主    文
原告之訴及其假執行之聲請均駁回。
訴訟費用新臺幣壹拾萬柒仟壹佰貳拾捌元由原告負擔。
    事實及理由
一、按訴狀送達後，原告不得將原訴變更或追加他訴，但請求之
    基礎事實同一者，不在此限，民事訴訟法第255條第1項第2
    款定有明文。又民事訴訟法第255條第1項第2款所謂請求之
    基礎事實同一，係指變更或追加之訴與原訴之原因事實有其
    共同性，先後所為請求之主張在社會生活上可認為有共通性
    或關連性，而就原請求之訴訟及證據資料於相當程度範圍內
    具有同一性或一體性，在審理時得加以利用，俾先後兩請求
    可在同一程序得加以解決，以避免重複審理，庶能統一解決
    紛爭，用符訴訟經濟者即屬之（最高法院96年臺上字第471
    號判決意旨參照）。本件原告起訴時聲明：(一)被告應將坐落
    臺南縣善化鎮○○段○○段670、697地號土地上之農作物除
    去，並將土地交還原告吳金村。(二)被告應將坐落臺南縣善化
    鎮○○段○○段671、696地號土地上之農作物除去，並將土
    地交還原告吳生根。嗣於民國99年9月3日以書狀追加第(三)項
    聲明：被告各應給付原告新臺幣（下同）7,291元，及自追
    加聲明狀送達翌日起至清償日止，按週年利率百分之5計算
    之利息，暨自99年1月1日起至交還土地之日止，各按月給付
    原告607元。經核原告起訴時之請求與追加之請求，其基礎
    事實同一，得期待於後請求之審理予以利用，故原告訴之追
    加，核與民事訴訟法第255條第1項第2、7款之規定無不合，
    應予准許，合先敘明。
二、原告起訴主張：
  (一)坐落臺南縣善化鎮○○段○○段670、697地號土地為原告吳
    金村所有，而同段671、696地號土地為原告吳生根所有（以
    下將上開四筆地號土地合稱系爭土地），被告之被繼承人林
    震枝於38年6月18日承租系爭土地，並訂有書面契約（下稱
    系爭耕地租約）為憑。嗣原告為擴大家庭農場經營規模，經
    向主管機關即臺南縣善化鎮公所申請收回系爭土地自耕，臺
    南縣善化鎮公所業以98年7月16日所民字第0980010544號函
    核准原告收回自耕，並註銷系爭耕地租約。原告另於98年8
    月24日向本院以98年度存字第2067號提存書為被告提存補償
    費3萬元。惟被告迄今仍繼續占用系爭土地，拒絕返還系爭
    土地予原告。被告既無繼續占用系爭土地之正當權源，自應
    返還系爭土地，原告多次催請被告返還土地，被告均置之不
    理，為此依民法第767條第1項前段之規定請求被告返還系爭
    土地予原告。
  (二)又無法律上之原因而受利益，致他人受損害者，應返還其利
    益。雖有法律上之原因，而其後已不存在者，亦同；不當得
    利之受領人，除返還其所受之利益外，如本於該利益更有所
    取得者，並應返還。但依其利益之性質或其他情形不能返還
    者，應償還其價額，民法第179條、第181條分別定有明文。
    而依不當得利之法則請求返還不當得利，以無法律上之原因
    而受利益，致他人受有損害為其要件，故其得請求返還之範
    圍，應以對方所受之利益為度，非以請求人所受損害若干為
    準，無權占有他人土地，可能獲得相當於租金之利益為社會
    通常之觀念，是被上訴人抗辯其占有系爭土地所得之利益，
    僅相當於法定最高限額租金之數額，尚屬可採（最高法院61
    年臺上字第1695號判例參照）。本件被告於系爭耕地租約經
    臺南縣善化鎮公所註銷後仍占有系爭土地，故自98年1月1日
    起即屬無權占有系爭土地，致原告受有無法使用、收益系爭
    土地之損害，依前揭判例意旨，被告則獲有相當於租金之利
    益。依系爭耕地租約最後一年（即97年）之租金為29,164元
    ，此即被告每年受有相當於租金之利益。系爭土地自98年1
    月l日起至98年7月18日止雖為訴外人林震枝無權占用，惟被
    告為訴外人林震枝之繼承人，自應繼受返還不當得利之義務
    。被告於98年每人無權占用系爭土地獲得相當於租金之不當
    利益為7,291元【計算式：29,164（元）÷4（人）＝7,291
    （元）】。另被告自99年1月1日起迄今仍繼續無權占用系爭
    土地，每人每月獲得相當於租金之不當利益為607元【計算
    式：29, 164（元）÷12（月）÷4（人）＝607（元）】。
    為此依民法第179條之規定請求被告返還相當於租金之不當
    得利。
  (三)聲明：
    1.被告應將坐落臺南縣善化鎮○○段○○段670、697地號土
      地上之農作物除去，並將土地交還原告吳金村。
    2.被告應將坐落臺南縣善化鎮○○段○○段671、696地號土
      地上之農作物除去，並將土地交還原告吳生根。
    3.被告應各給付原告7,291元，及自追加聲明狀送達翌日起
      至清償日止，按週年利率百分之5計算之利息，暨自99年1
      月1日起至交還土地之日止，各按月給付原告607元。
    4.願供擔保請准宣告假執行。
  (四)對被告抗辯所為之陳述：
    1.原告為擴大家庭農場經營規模，向主管機關即臺南縣善化
      鎮公所申請核准收回系爭土地自耕並將系爭耕地租約註銷
      ，經臺南縣善化鎮公所以98年7月16日所民字第098001054
      4號函予以核准。依司法院大法官釋字第128號解釋「行政
      機關就耕地三七五減租條例第十九條所為耕地准否收回自
      耕之核定與調處，出租人、承租人如有不服，應循行政訟
      爭程序請求救濟」之意旨，於原處分機關之上級機關未依
      行政救濟程序撤銷該核定之行政處分前，原處分仍屬合法
      有效，兩造間之系爭耕地租約已不存在。
    2.系爭耕地租約每次為6年，本次租約自92年1月1日起至97
      年12月31日止，依系爭耕地租約第4條第2項「繳納期間：
      每季農作物收成後一個月內。」及附註（甲）：「三年輪
      作區…」之記載，可知系爭耕地租約係採輪作方式：第1
      年應種植甘藷（茹）、甘蔗；第2年應種植甘蔗；第3年應
      種植稻穀（谷）、甘藷（茹）。且依收據（96年4月5日填
      具）之記載，被告繳納之租金為稻穀及甘藷，而農作物收
      成，冬季係在農曆過年前後，承租人之繳納期間依約定為
      農作物收成後1個月內，被告於收成後之98年4月繳納租金
      ，綜合被告繳納租金之期間及租額內容觀之，被告所繳應
      為輪作之第3年即97年之租金，蓋如被告所繳為輪作第1年
      即98年之租金，租金內容應為甘藷（茹）、甘蔗，而非稻
      穀（谷）、甘藷（茹）。故被告98年4月4日所繳納之租金
      為97年應繳之租金，而非98年之租金。再者，收據記載之
      內容為被告所書寫，原告僅核對租金數額是否正確，並未
      注意其內容。況被告往年所書立之收據，並未特別註明係
      何年之租金，致原告疏未注意要求被告更正而簽名其上，
      因此，98年收據之記載係98年之租金與事實不符。
    3.依耕地三七五減租條例第17、19條之規定，出租人雖須補
      償承租人，惟參照司法院大法官釋字第580號解釋：「72
      年12月23日增訂之減租條例第19條第3項規定，耕地租約
      期滿時，出租人為擴大家庭農場經營規模、提升土地利用
      效率而收回耕地時，準用同條例第17條第2項第3款之規定
      ，應以終止租約當期土地公告現值扣除土地增值稅餘額後
      之三分之一補償承租人。惟契約期滿後，租賃關係既已消
      滅，如另行課予出租人補償承租人之義務，自屬增加耕地
      所有權人不必要之負擔，形同設置出租人收回耕地之障礙
      ，與鼓勵擴大家庭農場經營規模，以促進農業現代化之立
      法目的顯有牴觸。況耕地租約期滿後，出租人仍須具備自
      耕能力，且於承租人不致失其家庭生活依據時，方得為擴
      大家庭農場經營規模而收回耕地。按承租人之家庭生活既
      非無依，竟復令出租人負擔承租人之生活照顧義務，要難
      認有正當理由。是上開規定準用同條例第17條第2項第3款
      部分，以補償承租人作為收回耕地之附加條件，不當限制
      耕地出租人之財產權，難謂無悖於憲法第146條與憲法增
      修條文第10條第1項發展農業之意旨，且與憲法第23條比
      例原則及第15條保障人民財產權之規定不符，應自本解釋
      公布日起，至遲於屆滿2年時，失其效力」之意旨，出租
      人僅須補償承租人改良土地所支付之費用，但以未失效能
      部分之價值及尚未收獲農作物之價值為限。而系爭土地目
      前休耕，被告無尚未收獲農作物之損失。另系爭土地本為
      耕地，供作種植農作物，土地本已肥沃，且依系爭耕地租
      約之約定，承租人須採輪作方式種植，土地之養分得以回
      復，故被告並不須特別改良土地，被告實際上亦無改良土
      地之行為，因此，被告並未因改良土地而支付費用。被告
      如主張原告須補償，應舉證證明之。
    4.縱原告須補償被告，原告亦已將補償費提存於法院，況依
      最高法院83年臺上字第2400號判例：「耕地三七五減租條
      例第17條第2項規定之補償，與同條第1項第5款所規定之
      終止租約收回耕地，並非立於互為對待給付之關係，自不
      發生同時履行抗辯問題」意旨，補償與收回耕地並非立於
      互為對待給付之關係，自不生同時履行抗辯問題，被告不
      得以原告未給付補償費，而拒絕原告收回系爭土地。系爭
      耕地租約既經註銷，被告無權占有系爭土地，自應將系爭
      土地返還原告，並返還因此所受之不當利益。
    5.原告吳生根於94年6月20日退休，原告吳金村於97年8月1
      日退休，退休後均無薪資所得。而臺南縣山上鄉○○○段
      437、437-1、437-2、438、439地號土地為原告2人所有，
      原告2人退休後即於前開土地從事耕作。又依耕地三七五
      減租條例第19條第2項所稱「鄰近地段」係指出租人要求
      收回之出租耕地與其自耕地距離未超過15公里者（參照內
      政部89年8月3日（89）台內地字第8908828號函）。臺南
      縣善化鎮及山上鄉為相鄰鄉鎮，原告所有自耕之臺南縣山
      上鄉○○○段437、437-1、437-2、438、439地號土地，
      與系爭土地之距離未超過15公里，符合耕地三七五減租條
      例第19條第2項收回自耕之規定。
    6.按處分機關未告知救濟期間或告知錯誤未為更正，致相對
      人或利害關係人遲誤者，如自處分書送達後一年內聲明不
      服時，視為於法定期間內所為；又對於行政處分聲明不服
      ，因處分機關未為告知或告知錯誤致向無管轄權之機關為
      之，該機關應於10日內移送有管轄權之機關，並通知當事
      人。前項情形，視為自始向有管轄權之機關聲明不服，行
      政程序法第98條第3項、第99條分別定有明文。又行政程
      序法第96條第1項第6款規定，書面行政處分應表明不服行
      政處分之救濟方法、期間及其受理機關，以利相對人利用
      救濟途徑維護其權利。是救濟教示之內容有三：救濟方法
      、期間及受理機關。而違反救濟教示之情形包括未為教示
      或教示錯誤。關於未曾教示救濟期間者，行政程序法第98
      條第3項已有規定將救濟期間放寬至l年，以期兼顧人民權
      利之保護與公共利益之維護。關於未曾教示受理機關者，
      行政程序法第99條亦設有處理規定。從而，違反救濟教示
      非屬所謂一望即知之明顯重大瑕疵，揆諸前揭規定及說明
      ，尚難認原處分無效（最高行政法院99年度判字第488號
      判決意旨參照）。本件臺南縣善化鎮公所核准原告將系爭
      土地收回自耕之行政處分，業經訴外人林震枝之繼承人即
      被告林耿弘於98年7月20日合法收受，縱該行政處分未記
      載救濟教示，亦非一望即知之明顯重大瑕疵，尚難認原處
      分無效。且原行政處分因逾一年訴願期間未經提起訴願，
      已具存續力及構成要件效力，故系爭耕地租約已不存在。
    7.臺南縣善化鎮公所98年7月16日所民字第0980010544號函
      說明二限定原告須於20日內補償承租人，此項要求並無法
      律上依據，僅係臺南縣善化鎮公所提供原告參考之用。
    8.被告林陳金菊於99年7月23日言詞辯論時自承原告於6年前
      曾稱要收回系爭土地，故被告稱其等並不知悉原告要收回
      系爭土地云云，並不實在。
二、被告方面則請求駁回原告之訴及假執行之聲請，如受不利判
    決願供擔保請准宣告免為假執行，並以下列情詞置辯：
  (一)系爭耕地租約於97年12月31日到期後，臺南縣善化鎮公所曾
    通知被告換約，但被告林耿弘拿舊約去換，並未換回新約，
    公所亦未就續約與否事宜進行相關調查。
  (二)訴外人林震枝於98年7月18日死亡後，被告曾至臺南縣善化
    鎮公所申請續租並換約，公所卻以原告擴大家庭農場經營規
    模收回自耕為由，拒絕被告之申請。然原告吳金村為教授，
    原告吳生根為公務員，均無自耕農身分，卻向主管機關申請
    核准自耕，顯與事實不符。且原告違法申請收回系爭土地在
    先，主管機關違法核准在後，被告既無積欠租金，租賃契約
    仍繼續存在，並未消滅。因此，原告依民法第767條規定提
    起本訴，實屬無理由。
  (三)訴外人林震枝生前每年均按時繳交租金，其於98年4月4日曾
    支付租金29,164元予原告吳生根。被告林陳金菊則於99年4
    月9日與臺南縣善化鎮嘉北里里長胡茂元及訴外人陳清林等
    人，共同至原告吳生根位於臺南縣大內鄉之住處洽商繳交99
    年度租金，經以租額甘藷3,064公斤，時價每公斤4元，折算
    金額共計12,256元，被告林陳金菊將租金置於原告吳生根住
    處桌上，當時原告吳生根並未表示異議，被告林陳金菊等三
    人即先行離開。嗣原告吳生根將該筆租金退回被告林陳金菊
    住處，被告林陳金菊則再予以寄回。
  (四)原告於訴外人林震枝98年7月死亡後始稱要收回系爭土地，
    被告恐系爭土地被收回，未在系爭土地上種植作物。且被告
    於98年2月2日提出續約申請，故系爭耕地租約仍然存在，並
    未消滅，原告應依耕地三七五減租條例第17條之規定給付補
    償金後才能收回。
  (五)臺南縣善化鎮公所雖於98年7月16日發函通知核准由原告收
    回自耕且註銷租約，並以交寄大宗郵件方式通知訴外人林震
    枝，經被告林耿弘簽收，然當時適逢林震枝過世，被告等人
    忙於處理喪事，並未注意該掛號郵件內容。另當初收回耕地
    之申請書上僅有原告吳生根之簽名，並無原告吳金村之簽名
    ，無法認定原告吳金村也有提出收回耕地之申請。又被告係
    於協調後才知道要收回系爭土地，公所亦未於協調後將相關
    公文寄給被告。若原告要收回系爭土地應於一年前告知被告
    ，但原告並未告知，善化鎮公所亦未告知原告核准原告收回
    自耕之原因，亦未告知後續程序應如何辦理，被告因此迄今
    尚未能提起行政救濟。
  (六)被告林耿弘之戶籍雖設在老家，但實際居住及生活重心均在
    臺南市，且須扶養就讀高三及大學的兒女，善化鎮公所將被
    告林耿弘之薪資列入計算，並不公平。
三、原告起訴主張其為系爭土地之所有權人，被告之被繼承人林
    震枝於38年6月18日承租系爭土地，並訂立系爭耕地租約。
    嗣原告為擴大家庭農場經營規模，乃向主管機關即臺南縣善
    化鎮公所申請收回系爭土地自耕，經善化鎮公所以98年7月
    16日所民字第0980010544號函核准收回自耕，並將系爭租約
    註銷等情，業據其提出土地登記謄本、耕地租約、臺南縣善
    化鎮公所函等件為證，且為被告所不爭執，自堪認原告此部
    分主張為真實。
四、至原告主張系爭耕地租約業因臺南縣善化鎮公所以98年7月
    16日所民字第0980010544號函核准原告收回自耕並註銷租約
    而不存在，因此，被告係無權占用系爭土地，被告應將系爭
    土地上之農作物除去，並將系爭土地返還原告，且應依民法
    第179條之規定返還相當於租金之不當得利等語，則為被告
    所否認，並以前詞置辯，經查：
  (一)按「查耕地三七五減租條例第19條第1項規定：『耕地租約
    期滿時，如有左列情形之一者，出租人不得收回自耕』，並
    列舉不得收回自耕之三款情形，其耕地准否收回自耕，乃應
    依同條例第六條第一項及由同條第二項授權訂定之臺灣省及
    臺北市有關耕地租約登記辦法之規定，由該管鄉鎮區（市）
    公所審查，報經縣市政府核備後，辦理登記，該管行政機關
    所為之審查核定，係屬行政處分。……」為司法院釋字第12
    8號解釋理由書闡明在案。足見鄉公所所為耕地准否收回自
    耕之審查核定，係屬行政處分。而行政處分係行政機關所為
    之有相對人之意思表示，必須為相對人所了解，或使其居於
    可了解之狀態，始能對其發生效力。又對法律上已不在之法
    律主體所為行政處分，應屬無效。如發生權利之概括繼受，
    應以權利繼受人為行政處分之相對人，並對其為通知。對已
    不存在之法律主體所為之行政處分，並不因通知其權利概括
    繼受人而生效（學者陳敏先生著「行政法總論」第6版第363
    、369頁）。又行政處分有無效之原因，該處分行為即屬當
    然的確定的絕對的無效，毋待當事人依行政訟爭程序請求救
    濟（最高法院84年台上字第122號判決參照）。
  (二)經查，系爭耕地租約經臺南縣善化鎮公所以98年7月16日所
    民字第0980010544號函核准原告收回系爭土地自耕，除將系
    爭租約註銷外，並以上開函通知承租人即訴外人林震枝，而
    善化鎮公所此一准許收回自耕之審查核定，係屬行政處分，
    且該核定函文應合法通知承租人即訴外人林震枝，該行政處
    分始生效力，業如上述；經本院依職權向中華郵政股份有限
    公司善化郵局函查98年7月16日交寄大宗郵件（掛號號碼：0
    13095），其中寄給訴外人林震枝之函件，係由何人於何時
    收受乙節，經善化郵局函覆稱：該函件之正確掛號號碼為：
    000000-000000-00，由訴外人林震枝之子林耿弘於98年7月
    20日簽收領取郵件，有善化郵局回函在卷可參（見本院卷第
    177頁）。
  (三)本院審酌善化鎮公所98年7月16日所民字第0980010544號函
    ，係以林震枝為相對人，並對之為通知，惟訴外人林震枝業
    於98年7月18日死亡，有戶籍謄本在卷可稽（見本院卷第6頁
    ），而訴外人林震枝之子林耿弘固在林震枝死亡後之98年7
    月20日簽收領取郵件，然林震枝既已死亡，林耿弘即無法再
    以同居人身分代收郵件，且依前所述，行政處分亦不因通知
    其權利概括繼受人而生效，因此，該通知函因未合法送達林
    震枝致善化鎮公所准許收回自耕之審查核定之行政處分不生
    效力。
  (四)依上所述，原告據此不生效力之行政處分，主張系爭耕地租
    約業因善化鎮公所以98年7月16日所民字第0980010544號函
    核准原告收回自耕並註銷租約而不存在，自屬無據。從而，
    原告依據民法第767條第1項前段之規定，請求被告應將系爭
    土地上之農作物除去，並應將系爭土地返還原告，且應依民
    法第179條之規定返還相當於租金之不當得利，為無理由，
    應予駁回。又原告之訴既經駁回，其假執行之聲請，亦因失
    所附麗，應併予駁回之。
五、本件為判決基礎之事證已臻明確，兩造其餘攻擊防禦方法，
    核與判決結果不生影響，爰不予逐一論列，附此敘明。
六、按法院為終局判決時，應依職權為訴訟費用之裁判，民事訴
    訟法第87條第1項定有明文。本件訴訟費用為原告支出之第
    一審裁判費107,128元，依法應由敗訴之原告負擔，爰確定
    原告應負擔之訴訟費用額如主文第2項所示。
七、據上論結，本件原告之訴為無理由，依民事訴訟法第78條、
    第85條第1項，判決如主文。
中    華    民    國    99    年    12    月    10    日
                    民事第一庭  法  官  張家瑛
以上正本係照原本作成
如對本判決上訴，須於判決送達後20日內向本院提出上訴狀。如
委任律師提起上訴者，應一併繳納上訴審裁判費。
中    華    民    國    99    年    12    月    10    日
                                書記官  吳俊達

司法院資訊處製作；財團法人民間司法改革基金會備份。
